臺灣臺北地方法院民事判決　　　　　　　99年度重國字第30號
原　　　告　劉古梅妹
被　　　告　國防部總政治作戰局
法定代理人　王明我
訴訟代理人　張靈秀
上列當事人間異議之訴事件，經臺灣板橋地方法院移送前來，本
院於民國一百年五月十九日言詞辯論終結，判決如下：
    主      文
原告之訴駁回。
訴訟費用由原告負擔。
    事實及理由
壹、程序方面
    按共同訴訟之被告數人，其住所不在一法院管轄區域內者，
    各該住所地之法院俱有管轄權。但依第 4 條至前條規定有
    共同管轄法院者，由該法院管轄。又定法院之管轄，以起訴
    時為準。民事訴訟法第20、27條定有明文。查本件原告原起
    訴之繫屬法院臺灣板橋地方法院99年度重國字第4號，該案
    卷卷面未將「台北縣政府」列為被告，卻逕以原告未以書面
    對該府請求國家賠償為由裁定駁回本件原告對被告「台北縣
    政府」之訴，再就被告「國防部總政治作戰局」部分以其住
    所地在本院轄區而裁定移轉管轄，顯然該院已將設於該院管
    轄地之「台北縣政府」及「國防部總政治作戰局」列為共同
    被告，臺灣板橋地方法院依上開規定本即具有管轄權，然本
    院依民事訴訟法第30條第1項僅能受其確定移轉管轄裁定羈
    束，合先敘明。
貳、實體方面
一、原告起訴主張略以：原告之配偶劉憲瑭係榮民，退伍之後購
    得台北縣五股鄉貿商二村129號陸軍眷舍，並經被告列冊在
    案，眷村改建時被告欺騙劉憲瑭簽名同意，且伊眷舍面積大
    被告分配不公，僅配得30坪房子，即新北市○○區○○路貿
    商巷6弄15號1樓，且還要繳交貸款付費，後來劉憲瑭生病在
    榮總，兒子有卡債無法繳貸款，房子遭債權銀行土地銀行聲
    請強制拍賣。被告因為騙我們改建，分配不公所以要負賠償
    責任。爰依國家賠償法之規定，提起本件訴訟。並聲明：被
    告應將門牌號碼新北市○○區○○路貿商巷6弄15號1樓之房
    地返還登記予原告所有。
二、被告則抗辯以：
（一）本件原告所有之房地雖遭強制執行，究其原因，應係原告
      與土地銀行間之貸款未如期清償，嗣土地銀行取得執行名
      義後聲請強制執行。即被告既非上開強制執行程序之債權
      人，原告自無從依強制執行法之規定，對於被告提起債務
      人異議之訴。
（二）本件原告前曾向被告請求國賠，經被告移轉賠償義務機關
      即國防部陸軍司令部審核，經國防部陸軍司令部拒絕賠償
      ，並作成拒絕賠償理由書。原告主張國賠之事由係發生於
      民國87年，顯已逾國家賠償法第8條第1項所規定時效期間
      ，應予駁回；另原告若非依上開事項主張國賠，則因該事
      項未向賠償義務機關提出國賠請求，有違國家賠償法第10
      條第1項、第11條第1項之規定。
（三）另有關分配不公部分，眷村改建所為之分配或補償，屬行
      政事件，原告若對之有所不服，應循訴願或行政訴訟程序
      解決。並聲明：原告之訴駁回。
三、得心證之理由：
（一）按請求權人依國家賠償法請求損害賠償時，應先以書面向
      賠償義務機關請求之。於賠償義務機關拒絕賠償，或自提
      出請求之日起逾30日不開始協議，或自開始協議之日起逾
      60日協議不成立時，始得提起損害賠償之訴。倘未踐行前
      述法定前置程序，其訴即難認為合法，此觀國家賠償法第
      10條第1項、第11條第1項前段規定自明（最高法院97年度
      台上字第353號判決意旨參照）。查本件原告起訴時並未
      提出已踐行國家賠償法第11條第1項協議先行程序之相關
      證據，經本院於民國99年12月7日以裁定命原告補正已向
      賠償義務機關請求協議之書面證明文件，該裁定已於99年
      12 月14日送達原告，然原告迄未補正已踐行上述協議先
      行程序之證據以供本院審酌，原告提起本訴，已難謂合。
（二）又原告雖曾於99年12月15日補正96年國賠字第7號國防部
      陸軍司令部拒絕賠償理由書一份（見本院卷第31頁以下）
      ，然查，上述96年國賠字第7號案件請求原因，係因原告
      之配偶劉憲瑭（歿）係榮民，原配住台北縣五股鄉貿商二
      村129號眷舍，78年間於自宅空地加蓋約20坪之地上物。
      嗣於87年間國軍眷村改建後，僅分配乙戶，惟未對該加蓋
      約20坪之地上物予以補償，因認有國家賠償之適用，於96
      年2月14日向國防部請求國家賠償新臺幣3,779,878元。承
      前交互以觀，顯與原告本件請求無關。復經本院函詢被告
      國防部總政治作戰局查明原告就本件起訴事實有無向其聲
      請國家賠償乙節，被告亦函覆謂原告就本件請求未向其聲
      請國家賠償，有國防部總政治作戰局99年12月28日國政眷
      服字第0990018123號函及本院公務電話紀錄在卷可查（見
      本院卷第15頁及第84頁以下）。再參酌原告前所提出之歷
      次書狀及檢附之證據資料中，堪認原告就本件僅提出陳情
      ，尚未向被告請求國家賠償。從而，原告於起訴前並未向
      賠償義務機關為書面請求，顯未該當國家賠償法第10條第
      1 項規定協議先行之要件，其訴即難謂合法，且無從補正
      ，應予駁回。
（三）縱寬認原告所提歷次陳情，係以書面向賠償義務機關之被
      告請求協議，然賠償請求權，自請求權人知有損害時起，
      因二年間不行使而消滅；自損害發生時起，逾五年者亦同
      。第2條第3項、第3條第2項及第4條第2項之求償權，自支
      付賠償金或回復原狀之日起，因二年間不行使而消滅。國
      家賠償法第8條已有明文。而原告早於94年即主張遭詐騙
      且分配不公通知國防部，有原告所舉94年存證信函附卷可
      參（見板院卷第47至49頁），且97年間經向被告陳情貿商
      新城國宅分配不公致無錢付貸款後，被告於97年7月以國
      政眷服字（書函）稿回覆原告（見本院卷第120頁反面第
      121頁正面），該書函中甚且記載已就原告同一陳情事由
      ，分別於96年3月29日、6月21日、8月1日、10月1日及97
      年5月6日、6月26日、7月4日分別函覆釐清在案，足認原
      告早已知悉損害超過二年。加以原告就系爭眷村改建分配
      係於91年完成入住亦所是認（見本院卷第141頁反面），
      亦距其主張遭詐欺同意眷村重建及改建後分配不公之損害
      發生已逾5年，是被告抗辯本件告主張之賠償請求權時效
      業已消滅，尚非無據。
（四）抑有進者，原告固主張所承購台北縣五股鄉貿商新城國宅
      分配不公，詐欺原告之夫改建，致原告無力支付貸款，房
      屋遭債權銀行聲請強制執行云云，並提出上開陳情資料及
      臺灣板橋地方法院98年度聲字第77號裁定為證。然被告有
      何分配不公或以欺罔方式致原告之夫陷於錯誤同意眷村改
      建，原告並未舉證證明被告有何故意或過失之不法行為存
      立。且原告所謂分配不公、詐欺改建，是否在客觀情形下
      均能導致原告自己財務狀況不佳令其房屋遭銀行拍賣強制
      執行結果，亦未見原告舉證證實相當因果關係；遑論原告
      因遭債權人拍賣之房屋，何以要求被告返還，權利基礎何
      在，原告亦未盡其舉證之責。其主張被告有公務員於執行
      職務行使公權力時，因故意或過失不法侵害人民自由或權
      利，應負損害賠償責任云云，要不足信。
四、綜上所述，原告主張被告應負國家賠償責任，然未先以書面
    向被告請求，即便寬認其陳情係屬協議先行，惟原告賠償請
    求權已經時效消滅，甚至亦未舉證證明被告有何國家賠償責
    任之有，原告本諸國家賠償法之法律規定請求被告應將門牌
    號碼新北市○○區○○路貿商巷6弄15號1樓之房地返還登記
    予原告所有，為無理由，應予駁回。
五、本件事證已臻明確，兩造其餘攻擊防禦方法，經審酌後，或
    與本件無涉，或與判決結果不生影響，毋庸一一論列，併此
    敘明。
六、據上論結，原告之訴為無理由，依民事訴訟法第78條，判決
    如主文。
中    華    民    國   100    年    6     月     9    日
                  民事第七庭    法  官  吳定亞
以上正本係照原本作成。
如對本判決上訴，須於判決送達後20日內向本院提出上訴狀。如
委任律師提起上訴者，應一併繳納上訴審裁判費。
中    華    民    國  100     年    6     月     9    日
                                書記官  張婕妤